【裁判字號】    92,台上,3558
【裁判日期】    920627
【裁判案由】    違反貪污治罪條例
【裁判全文】
最高法院刑事判決                              九十二年度台上字第三五五八號
    上  訴  人  甲○○
                乙○○
    右  一  人
    選任辯護人  簡承佑律師
                李佳蓉律師
右上訴人等因違反貪污治罪條例案件，不服台灣高等法院台南分院中華民國九十一年
十月二日第二審更審判決（九十一年度上更(一)字第三九五號，起訴案號：台灣雲林地
方法院檢察署八十七年度偵字第六０一九、六０四三號、八十八年度偵字第二七、五
八二號），提起上訴，本院判決如左：
    主  文
原判決撤銷，發回台灣高等法院台南分院。
    理  由
本件原判決撤銷第一審關於上訴人甲○○、乙○○部分之判決，改判論處上訴人甲○
○、乙○○共同連續依據法令從事公務之人員，對於主管之事務，直接圖利罪刑（甲
○○處有期徒刑六年四月，褫奪公權三年；乙○○處有期徒刑六年，褫奪公權三年）
；固非無見。
惟查：(一)刑事訴訟法第九十五條第一款規定：「訊問被告應先告知犯罪嫌疑及其所犯
所有罪名，罪名經告知後，認為應變更者，應再告知」，上開規定之「犯罪嫌疑及其
所犯所有罪名」，除起訴書所記載之犯罪事實及所犯法條外，應包括起訴效力所及之
犯罪事實及罪名暨變更起訴法條後之新罪名，法院如認有新增或變更之情形時，即應
踐行上開告知之程序，否則被告無從知悉而未能充分行使防禦權，難謂於判決無影響
。原判決論處甲○○牽連犯刑法第一百三十八條隱匿公務員職務上掌管之文書罪，並
於理由欄說明：「公訴人雖未就甲○○隱匿職務上所掌之公文書罪起訴，惟此部分與
起訴部分，有牽連犯之裁判上一罪關係，為起訴效力所及，依審判不可分之原則，本
院自得合併加予審判」（原判決正本第十八頁）；惟依原審審判筆錄之記載，審判長
對於上開起訴效力所及之新罪名，並未告知甲○○，亦未為實質之調查，即行辯論終
結，對於甲○○防禦權之行使難謂無妨礙，自屬違誤。(二)證物應示被告，令其辨認，
如係文書而被告不解其意義者，應告以要旨，刑事訴訟法第一百六十四條定有明文，
是採為判決基礎之證據資料，必須經過調查程序，以顯出於審判庭者，始與直接審理
主義相符。依原審審判筆錄之記載，對於採為判決證據之搜索大元公司之廢棄混凝土
試體、混凝土預拌機、製造試體模具、試體壓驗機及烘箱及預鑄完成之試體等照片十
張，均未向上訴人等提示，給予辯論之機會，遽採為判決之證據，難謂適法。(三)原判
決於事實欄認定：「甲○○並基於隱匿職務上所掌公文書及與乙○○共同圖利承包廠
商之概括犯意，連續將職務上所掌先前九件工程試驗不合格之報告單隱匿」，所謂「
先前九件工程」，似指原判決附表一所示之九件工程，然原判決附表一編號一工程部
分，原判決認定甲○○隱匿該工程試驗不合格報告單之事實，並未說明所憑之證據及
認定之理由，有理由不備之違法。(四)按行為後法律有變更者，適用裁判時之法律，但
裁判前之法律有利於行為人者，適用最有利於行為人之法律，刑法第二條第一項定有
明文；即對於犯罪行為之處罰，以依裁判時之法律論處為原則，依裁判前之法律論處
為例外，惟此例外情形，必須裁判時之法律與行為時之法律均有處罰之明文，始有比
較新舊法而適用最有利於行為人法律之可能。原判決於理由欄七說明：「貪污治罪條
例第六條第一項第四款之規定已於民國九十年十一月七日以總統華總一義字第九０
００二一七六四０號令修正公布為：『對於主管或監督之事務，明知違背法令，直接
或間接圖自己或其他私人不法利益，因而獲得利益者』，並刪除未遂犯之規定，並於
九十年十一月九日施行，是以修正後之貪污治罪條例第六條第一項第四款（下稱裁判
時之法律）較中間法之八十五年修正之貪污治罪條例（下稱中間時之法律）及上訴人
行為時之八十一年修正之貪污治罪條例（下稱行為時之法律）之該款增列『因而獲得
利益者』之要件，而認應屬結果犯之範疇，惟中間時之法律係於八十五年十月二十三
日修正公布，於八十五年十月二十五日生效，其中對於第六條第一項第四款圖利罪之
刑度，亦由五年以上有期徒刑得併科新臺幣一百萬元以下罰金，提高為五年以上有期
徒刑得併科新臺幣三千萬元以下罰金，而裁判時之法律刑度亦同之，是以甲○○、乙
○○於行為後法律已有二次變更，惟其等行為均該當於裁判時之法律、中間時之法律
及行為時之法律之構成要件，而本件甲○○、乙○○涉嫌圖利罪部分，其犯罪終了之
日期（驗收日期）為八十五年九月四、五日，而比較此等新舊法之結果，仍以行為時
之法律最有利於甲○○、乙○○，自應適用行為時之法律即八十一年修正之貪污治罪
條例第六條第一項第四款處斷」；然貪污治罪條例第六條第一項第四款係修正為：「
對於主管或監督之事務，明知違背法令，直接或間接圖自己或其他私人不法利益，因
而獲得利益者，處五年以上有期徒刑，得併科新台幣三千元以下罰金」，其犯罪構成
要件除增列「因而獲得利益」外，尚增列「明知違背法令」之構成要件，原判決對於
上訴人等本件直接圖利之行為，是否有明知違背法令之主觀犯意，未審認論，致此
部分之犯罪事實尚欠明確，本院無從為適用法律當否之判斷，自屬違誤。綜上，應認
原判決仍有撤銷發回之原因。原判決其他有裁判上一罪關係部分，基於審判上不可分
之關係，應一併發回。
據上論結，應依刑事訴訟法第三百九十七條、第四百零一條，判決如主文。
中      華      民      國    九十二    年      六      月    二十七    日
                              最高法院刑事第一庭
                                  審判長法官  施  文  仁
                                        法官  林  永  茂
                                        法官  蕭  仰  歸
                                        法官  洪  文  章
                                        法官  花  滿  堂
      右正本證明與原本無異
                                              書  記  官
中      華      民      國    九十二    年      七      月      三      日
                                                                      Ｑ


司法院資訊處製作；財團法人民間司法改革基金會備份。
